最高法院刑事判決　　　　　　一○○年度台上字第四八八六號
上　訴　人　潘金鴻
上列上訴人因強盜案件，不服台灣高等法院中華民國一○○年六
月二十一日第二審判決（一○○年度上訴字第一○二六號，起訴
案號：台灣桃園地方法院檢察署九十九年度偵字第二二○九二號
），提起上訴，本院判決如下：
    主  文
上訴駁回。
    理  由
按刑事訴訟法第三百七十七條規定：上訴於第三審法院，非以判
決違背法令為理由，不得為之。是提起第三審上訴，應以原判決
違背法令為理由，係屬法定要件。如果上訴理由書狀並未依據卷
內訴訟資料，具體指摘原判決不適用何種法則或如何適用不當，
或所指摘原判決違法情事，顯與法律規定得為第三審上訴理由之
違法情形，不相適合時，均應認其上訴為違背法律上之程式，予
以駁回。本件原審經審理結果，認為上訴人潘金鴻準強盜之犯行
明確，因而撤銷第一審關於此部分之科刑判決，於為刑法第三百
二十一條之新舊比較後，改判仍論上訴人以攜帶兇器、於夜間侵
入住宅竊盜，因防護贓物及脫免逮捕，而當場施以強暴罪刑（累
犯，處有期徒刑七年二月，及為相關沒收之宣告）。已詳敘其調
查、取捨證據之結果及憑以認定犯罪事實之心證理由。並就上訴
人否認犯行之供詞及其所辯各語認非可採，予以論述及指駁。從
形式上觀察，原判決尚無足以影響判決結果之違背法令情形存在
。上訴意旨略稱：(1)原判決對於準強盜之當場施以強暴、脅迫行
為，先舉司法院釋字第六三０號解釋，謂係「已達使人難以抗拒
之程度」，又謂「並不以至使被害人陷於完全不能抗拒之地步為
必要」、「足以抑制通常人之抗拒，使之喪失自由意志」，有理
由矛盾之違法。且準強盜與真強盜之法定刑相同，被害人難以抗
拒之程度亦應相同，原判決另謂「準強盜與真強盜即無何差異」
，似認前者被害人難以抗拒之程度較後者為輕，而其以不同危害
程度卻要求相同罪責，有違比例原則。(2)本件依被害人郭俊廷及
上訴人所述之情，可知上訴人係於被害人以抓住手臂等方式阻止
其離去，情急之際，隨意噴灑防狼噴霧劑以求掙脫，在虛張聲勢
過程中不慎使被害人眼睛受有傷害，主觀上並無實施強暴行為之
故意，依罪疑唯輕、無罪推定原則，上訴人不成立準強盜罪，至
多僅有竊盜及強制罪之犯行；原審未斟酌及此，遽論準強盜罪，
有認定事實不依證據、理由不備、理由矛盾及不適用法則或適用
法則不當之違法。(3)被害人於原審已表示其願無條件原諒上訴人
，上訴人犯罪情狀顯可憫恕，原審未適用刑法第五十九條減輕其
刑，其認事用法違背經驗、論理法則，有不適用法則或適用法則
不當之違法等語。惟查：本件係上訴人於夜間侵入被害人郭俊廷
宅內，行竊被害人所有財物筆記型電腦一具，甫得手尚未離去之
際，適為被害人返家發覺，上訴人為防護贓物、脫免逮捕，乃持
其所攜帶屬兇器之噴霧劑，朝被害人臉部接續噴灑數次，而當場
施以強暴，被害人因防備不及，致顏面、雙眼均遭噴霧劑噴中，
雙眼疼痛難耐，視線模糊，臉部灼熱，受有雙眼紅腫、顏面紅等
傷害，已達難以抗拒之程度，乃鬆手放棄追捕，上訴人之行為成
立刑法第三百三十條第一項之準強盜罪等情，業據原判決依憑上
訴人之供述及被害人郭俊廷、警員蘇宸鋒之證詞，暨扣案噴霧劑
、卷附衛生署桃園醫院診斷證明書（記載郭俊廷「雙眼與雙上肢
遭化學品噴霧，雙眼紅腫，顏面與雙上肢紅」之診察結果）等卷
內證據，論斷綦詳。並依郭俊廷於歷審所述，其遭上訴人持噴霧
劑噴到眼睛，感覺眼睛很痛，致將手放開，無法繼續追捕上訴人
之情，認上訴人之行為，在客觀上已足以壓制一般人及本件被害
人意思及行動之自由，而達難以抗拒之程度；對上訴人所辯其未
達使被害人難以抗拒之程度等詞，認無可採，亦予指駁。其推理
論斷衡諸經驗及論理等證據法則皆無違背，即不容指為違法。又
刑法準強盜之規定，旨在以刑罰手段保障人民身體自由、人身安
全及財產權，免受他人非法之侵害，以實現憲法相關規定之意旨
，其與強盜罪同其法定刑亦無違背罪刑相當原則，業經司法院釋
字第六三０號解釋至明，原判決以上訴人對被害人施強暴之行為
，已達使被害人難以抗拒之程度，該當準強盜之構成要件，乃據
以論罪，於法自無不合；且刑法第五十九條所規定之酌量減輕其
刑，係裁判上之減輕，必以犯罪之情狀顯可憫恕，認為宣告法定
最低度之刑猶嫌過重者，始有其適用，上訴人犯本件之罪，難謂
有該條所定犯罪情狀顯可憫恕之情形，原審未依該規定減輕其刑
，洵無違誤。經核上訴意旨，係置原判決所為明白論斷於不顧，
仍持已為原判決指駁之陳詞，專憑己意再事爭辯，或任意指摘原
判決違法，難認已符合首揭法定之第三審上訴要件。本件上訴違
背法律上之程式，應予駁回。
據上論結，應依刑事訴訟法第三百九十五條前段，判決如主文。
中    華    民    國  一○○  年    九    月    七    日
                      最高法院刑事第六庭
                          審判長法官  邵  燕  玲  
                                法官  李  伯  道  
                                法官  孫  增  同  
                                法官  李  英  勇  
                                法官  李  嘉  興  
本件正本證明與原本無異
                                      書  記  官  
中    華    民    國  一○○  年    九    月   十五   日
                                                       s